ACORDAO-COMPLETO-2346117

ACÓRDÃO 3018/2019 ATA 10/2019 - PRIMEIRA CÂMARA

VISTOS, relatados e discutidos estes autos de tomada de contas especial instaurada pela Fundação Nacional de Saúde (Funasa) a partir de irregularidades na execução do convênio 67/2001, celebrado entre a fundação e o governo do estado da Bahia, tendo por objeto a execução de ações de saneamento básico;
ACORDAM os ministros do Tribunal de Contas da União, reunidos em sessão da 1ª Câmara, diante das razões expostas pelo relator, em:
9.1. com fundamento nos arts. 1º, I, 16, I, 17 e 23, I, da Lei 8.443/1992 c/c os arts. 1º, I, 207 e 214, I, do RI/TCU, julgar regulares com ressalvas as contas dos Srs. Roberto Moussalem de Andrade; Eduardo José de Santana, Vanderlito Seixas Santos, Alfredo da Silva Pinto, Jose Luciano Dultra Cintra, Pedro Avelino de Oliveira Neto, Cícero de Carvalho Monteiro, Jorge Luís Gonçalves, dando-se-lhes quitação; 
9.2 .com fundamento nos arts. 1º, I, 16, III, "c" da Lei 8.443/1992 c/c os arts. 19 e 23, III, da mesma lei, e com arts. 1º, I, 209, III, 210 e 214, III, do RI/TCU, julgar irregulares as contas do Sr. Joel de Souza Neiva, ex-prefeito do município de Conceição do Almeida/BA e condená-lo, solidariamente com estado da Bahia e com a Companhia de Engenharia Ambiental e Recursos Hídricos da Bahia (Cerb) , ao pagamento das quantias a seguir especificadas, com a fixação do prazo de 15 (quinz) dias, a contar da notificação, para comprovar, perante o Tribunal (art. 214, III, alínea "a", do RI/TCU) , o recolhimento das dívidas aos cofres da Fundação Nacional de Saúde, atualizadas monetariamente e acrescidas dos juros de mora, calculados a partir das datas discriminadas, até a data dos recolhimentos, na forma prevista na legislação em vigor;
	VALOR ORIGINAL (R$) 
	DATA DA OCORRÊNCIA

	48.915,00
	7/10/2002

	65.220,00
	11/12/2002

	48.915,00
	12/5/2003

9.3. com fundamento nos arts. 1º, I, 16, III, "c" da Lei 8.443/1992 c/c os arts. 19 e 23, III, da mesma Lei, e com arts. 1º, I, 209, III, 210 e 214, III, do RI/TCU, julgar irregulares as contas do Sr. Marcello da Silva Britto, ex-prefeito do município de Ribeira do Amparo/BA, e condená-lo solidariamente com o estado da Bahia e com a Companhia de Engenharia Ambiental e Recursos Hídricos da Bahia (Cerb) , ao pagamento das quantias a seguir especificadas, com a fixação do prazo de 15 (quinze) dias, a contar da notificação, para comprovar, perante o Tribunal (art. 214, III, alínea "a", do RI/TCU) , o recolhimento das dívidas aos cofres do Fundação Nacional de Saúde, atualizadas monetariamente e acrescidas dos juros de mora, calculados a partir das datas discriminadas, até a data dos recolhimentos, na forma prevista na legislação em vigor; 
	VALOR ORIGINAL (R$) 
	DATA DA OCORRÊNCIA

	76.636,50
	9/6/2003

	102.182,00
	22/2/2006

9.4. aplicar ao Sr. Marcello da Silva Britto a multa prevista no art. 57 da Lei 8.443/1992 c/c o art. 267 do RI/TCU, no valor de R$ 60.000,00 (sessenta mil reais) , fixando o prazo de 15 (quinze) dias, a contar da notificação, para que comprove, perante este Tribunal (art. 214, III, "a", do RI/TCU) , o recolhimento da dívida aos cofres do Tesouro Nacional, atualizada monetariamente desde a data do presente acórdão até a do efetivo recolhimento, se for paga após o vencimento, na forma da legislação em vigor;
9.5. autorizar, desde logo, nos termos do art. 28, II, da Lei 8.443/1992, a cobrança judicial das dívidas;
9.6. remeter cópia desta deliberação à Procuradoria da República no Estado da Bahia, em cumprimento ao disposto no § 3º do art. 16 da Lei 8.443/1992 c/c o § 7º do art. 209 do RI/TCU.

Tomada de contas especial instaurada em razão de irregularidades na execução de convênio, tendo por objeto a execução de ações de saneamento básico;

Primeira Câmara

Secretaria de Desenvolvimento Urbano do Estado da Bahia.

3. Interessado/Responsáveis:
3.1. Interessado: Fundação Nacional de Saúde (Funasa).
3.2. Responsáveis: Alfredo da Silva Pinto (XXX.749.335-XX); Companhia de Engenharia Ambiental e Recursos Hídricos da Bahia - Cerb (13.529.136/0001-35); Cícero de Carvalho Monteiro (XXX.164.145-XX); Eduardo José de Santana (XXX.672.945-XX); Secretaria de Desenvolvimento Urbano do Estado da Bahia (05.457.349/0001-70); Joel de Souza Neiva (XXX.905.955-XX); Jorge Luiz Gonçalves Farias (XXX.463.925-XX); José Luciano Dultra Cintra (XXX.793.675-XX); Justina Mercedes Paiva (XXX.809.285-XX); Marcello da Silva Britto (XXX.860.475-XX); Pedro Avelino de Oliveira Neto (XXX.867.845-XX); Roberto Moussallem de Andrade (XXX.065.505-XX); Vanderlito Seixas Santos (XXX.069.495-XX).

13.1. Ministros presentes: Walton Alencar Rodrigues (Presidente) e Vital do Rêgo.
13.2. Ministro-Substituto convocado: André Luís de Carvalho.
13.3. Ministros-Substitutos presentes: Augusto Sherman Cavalcanti e Weder de Oliveira (Relator).

ACORDAO-COMPLETO-2412073

Acórdão 11302/2020 - Primeira Câmara

ACORDAO-COMPLETO-2520464

Acórdão 4470/2022 - Primeira Câmara

ACORDAO-COMPLETO-2438726

Acórdão 13987/2020 - Primeira Câmara

ESTADO DA BAHIA

WEDER DE OLIVEIRA

Reproduzo a seguir, com os ajustes de forma considerados pertinentes, a instrução da SEC-BA inserta à peça 206 dos presentes autos:
"INTRODUÇÃO
1.	Trata-se de processo de tomada de contas especial instaurado em razão de irregularidades na execução do Convênio 67/2001 (peça 1, p. 41-67 e 79-105) , celebrado entre a Fundação Nacional de Saúde - Funasa e o Governo do Estado da Bahia, por meio da Secretaria de Estado de Infraestrutura (Seinfra) , atualmente denominada Secretaria de Desenvolvimento Urbano do Estado da Bahia - Sedur, para ações de saneamento básico em diversos municípios, integrantes do Projeto Alvorada.
2.	O Convênio envolvia 326 projetos correspondendo a mais de 350 obras (peça 6, p. 239) . A vigência expirou-se em 7/6/2009 e o prazo para prestar contas encerrou-se em 6/8/2009 (peça 1, p. 367) . A Sedur solicitou a prorrogação de vigência, por mais 365 [dias] contados a partir de 7/6/2009, através do ofício 277/09-GASEC de 29/4/2009 (peça 2, p. 40-42 e 52) , em virtude de existirem subconvênios com municípios ainda em execução, devido aos ajustes que se fizeram necessários em função das exigências das fiscalizações da Funasa, bem como, da existência de pendências judiciais em andamento. Porém, o pedido não foi autorizado.
HISTÓRICO
3.	Após autuação do processo no Tribunal de Contas da União, a instrução de peça 14, promoveu análise sobre os elementos constantes do processo e sugeriu que fossem realizadas as citações, de forma solidária dos responsáveis até então arrolados no processo, abaixo listados: 
a) Roberto Moussalem de Andrade, CPF XXX.065.505-XX, ex-Secretário da Seinfra/BA, gestão 1999 a 2002; Sedur, gestão 2003/2006;
b) Eduardo José de Santana, CPF XXX.672.945-XX, ex-presidente CERB, gestão 2000;
c) Pedro Avelino de Oliveira Neto, CPF XXX.867.845-XX, ex-presidente da CERB, gestão 2003/2005;
d) Alfredo da Silva Pinto, CPF XXX.749.335-XX, ex-Diretor de Operações CERB, gestão 2003/2005;
e) José Luciano Dutra Cintra, CPF XXX.793.675-XX, ex-Diretor Administrativo CERB, gestão 2002;
f) Cícero Carvalho Monteiro, CPF XXX.164.145-XX, ex-Diretor Presidente CERB, gestão 2007;
g) Jorge Luís Gonçalves Farias, CPF XXX.463.925-XX, ex-Diretor de Operações CERB, gestão 2007; 
h) Vanderlito Seixas Santos, CPF XXX.069.495-XX, ex-Diretor Administrativo CERB, gestão 2002; 
i) Joel de Souza Neiva, CPF XXX.905.955-XX, ex-Prefeito Municipal de Conceição do Almeida, gestão 2001/2004;
j) Emanoel Souza Matos, CPF XXX.021.125-XX, ex-Prefeito do Município de Ribeira do Amparo, gestão 2005/2008;
k) Marcelo da Silva Brito, CPF XXX.860.475-XX, ex-Prefeito do Município de Ribeira do Amparo, gestão 2002/2006.
4.	A proposta foi anuída pelo corpo diretivo da Secex-BA, peça 15, que autorizou a confecção dos ofícios. Dos responsáveis acima listados, não apresentaram defesa os Srs. Emanoel Souza Matos e Marcelo da Silva Brito. Porém, quanto ao Sr. Emanoel Souza Matos, verificou-se que este apenas exerceu o cargo de Prefeito no período de 29/1/2007 a 15/3/2007, não existindo nos autos elementos que justifique sua responsabilidade.
5.	Com isso, conforme instrução inserta à peça 123, foi proposta a exclusão da relação processual, do Sr. Emanoel Souza Matos, acolher as alegações de defesa apresentadas pelos Srs. Roberto Moussalem de Andrade, Eduardo José de Santana, Pedro Avelino de Oliveira Neto, Cícero de Carvalho Monteiro, Alfredo da Silva Pinto, José Luciano Dultra Cintra, Vanderlito Seixas Santos e Jorge Luiz Gonçalves Farias, uma vez que foram suficientes para elidir as irregularidades a eles atribuídas. Quanto a estes últimos foi proposto que tivessem suas contas julgadas regulares com ressalvas.
6.	Quanto aos demais integrantes do rol de responsáveis, propôs-se que o Sr. Marcelo da Silva Brito fosse considerado revel, bem como fosse rejeitada as alegações de defesa do Sr. Joel de Souza Neiva, além de condená-los ao pagamento dos débitos, nos seguintes termos:
	[......]
Impugnação total das despesas realizadas com os recursos do Sub-convênio 128/2002
Joel de Souza Neiva (CPF XXX.905.955-XX) 
Valor original               		Data (peça 7, p. 133 e 191/197)           
R$ 48.915,00                 		  7.10.2002
R$ 65.220,00                		11.12.2002
R$ 48.915,00                		12.05.2003
96.7.	com fundamento nos arts. 1º, inciso I, 16, inciso III, alínea 'c' da Lei 8.443/1992 c/c os arts. 19 e 23, inciso III, da mesma Lei, e com arts. 1º, inciso I, 209, inciso III, 210 e 214, inciso III, do Regimento Interno, que sejam julgadas irregulares as contas dos Sr. Marcelo da Silva Brito, CPF XXX.860.475-XX, ex-Prefeito do Município de Ribeira do Amparo, e condená-lo, ao pagamento das quantias a seguir especificadas, com a fixação do prazo de quinze dias, a contar da notificação, para comprovar, perante o Tribunal o recolhimento das dívidas aos cofres do Fundação Nacional de Saúde atualizadas monetariamente e acrescidas dos juros de mora, calculados a partir das datas discriminadas, até a data dos recolhimentos, na forma prevista na legislação em vigor.
Não consecução do objetivo pactuado no Sub-convênio 92/2002  
Marcello da Silva Britto (CPF XXX.860.475-XX) 
Valor original			      Data
R$   76.636,50                                     9.6.2003
R$ 102.182,00                                   22.2.2006
	[.......]
7.	A proposta teve a acolhida das instâncias superiores da Secex-BA (peças 124 e 125) , bem como do Subprocurador-Geral Junto ao TCU, Exmo. Sr. Lucas Rocha Furtado. Porém, por meio de Despacho de peça 132, o Exmo. Ministro Relator Weder de Oliveira, considerou que, no caso sob análise, a responsabilidade pela gestão dos recursos do convênio 67/2001 é do Governo do Estado da Bahia e da Cerb, ainda que o inadimplemento seja atribuível aos municípios signatários.
8.	Determinou, assim, a citação do Governo do Estado da Bahia, na pessoa de seu representante legal, pela não comprovação da boa e regular aplicação de parte dos recursos repassados, em virtude da não consecução do objetivo pactuado no subconvênio 92/2002 e da impugnação total das despesas realizadas com os recursos do subconvênio 128/2002.
9.	Adicionalmente, determinou a citação da Cerb, na pessoa de seu representante legal, pelos mesmos fundamentos.
10.	Após o retorno dos autos à Secex-BA, procedeu-se a citação dos entes mencionados, nos termos dos expedientes acostados às peças 134 e 135, destinada ao Diretor-Presidente da Companhia de Engenharia Ambiental e Recursos Hídricos da Bahia - Cerb e ao Procurador Geral da Procuradoria Geral do Estado da Bahia. 
11.	Apenas a empresa estatal apresentou suas alegações de defesa e apesar do Estado da Bahia ter tomado ciência do expediente que lhe foi encaminhado, conforme atesta o aviso de recebimento (AR) que compõe a peça 136, não atendeu a citação e não se manifestou quanto às irregularidades verificadas.
12.	Após análise das alegações de defesa da Cerb, a instrução de peça 151 considerou que não foram suficientes para afastar o débito a eles imputados, nem excluir a responsabilidade da empresa e do estado da Bahia. Assim, em consonância com os pronunciamentos do Diretor da Subunidade e do Secretário da Secex-BA (peças 152 e 153) , e ante a impossibilidade de se analisar a boa-fé dos citados, opinou-se para que o Tribunal fixasse novo e improrrogável prazo de quinze dias, para que efetuassem e comprovassem o recolhimento das quantias especificadas aos cofres da Funasa.
13.	Já O MP/TCU, representado pelo subprocurador-geral Lucas Rocha Furtado, em nova oitiva regimental (peça 154) , manifestou-se no sentido de que a responsabilidade pelos débitos levantados na presente TCE deveria ser compartilhada de forma solidária entre o Estado da Bahia e a Cerb, respondendo pela totalidade do débito apurado, e os ex-prefeitos dos municípios de Conceição do Almeida/BA e de Ribeira do Amparo/BA, respondendo pela parcela referente a cada munícipio, além da aplicação da multa prevista no artigo 57 da Lei 8.443/1992. 
14.	Por sua vez, o Ministro Relator, ponderou que a responsabilidade pela gestão dos recursos do era do Governo do Estado da Bahia e da Cerb, tal como já havia assinalado no despacho à peça 132 e que o inadimplemento é atribuível aos municípios signatários. 
15.	Com isso, manifestou-se no sentido manter a responsabilização do Estado da Bahia e da Cerb, concedendo-lhes novo e improrrogável prazo para recolhimento da importância devida, acrescida de atualização monetária, ao cofre credor, conforme disposto no art. 202, § 3º, do RI/TCU.
16.	Considerou pertinente ainda a proposta de rejeitar as alegações de defesa apresentadas pelo Sr. Joel de Souza Neiva e por considerar revel o Sr. Marcello da Silva Britto, além de excluir a responsabilidade do Sr. Emanoel Souza Matos
17.	Diante dessas considerações, o Ministro Relator submeteu os autos e o Tribunal aprovou o Acórdão 10081/2017-TCU-Primeira Câmara:
[......]
9. Acórdão:
VISTOS, relatados e discutidos estes autos de tomada de contas especial instaurada pela Fundação Nacional de Saúde (Funasa) a partir de irregularidades na execução do convênio 67/2001, celebrado entre a fundação e o governo do estado da Bahia, tendo por objeto a execução de ações de saneamento básico;
ACORDAM os ministros do Tribunal de Contas da União, reunidos em sessão da 1ª Câmara, diante das razões expostas pelo relator, em:
9.1. considerar revéis para todos os efeitos, com fundamento no art. 12, § 3º, da Lei 8.443/1992, o estado da Bahia e o Sr. Marcello da Silva Britto, ex-prefeito de Ribeira do Amparo;
9.2. excluir da relação processual o Sr. Emanoel Souza Matos, ex-prefeito do município de Ribeira do Amparo;
9.3. acolher as alegações de defesa apresentadas pelos Srs. Roberto Moussalem de Andrade, Eduardo José de Santana, Pedro Avelino de Oliveira Neto, Cícero de Carvalho Monteiro, Alfredo da Silva Pinto, José Luciano Dultra Cintra, Vanderlito Seixas Santos e Jorge Luiz Gonçalves Farias, uma vez que foram suficientes para elidir as irregularidades a eles atribuídas;
9.4. rejeitar as alegações de defesa apresentadas pela Companhia de Engenharia Ambiental e Recursos Hídricos da Bahia (Cerb) e pelo Sr. Joel de Souza Neiva, ex-prefeito de Conceição do Almeida;
9.5. fixar novo e improrrogável prazo de 15 (quinze) dias, a contar das notificações, com fundamento no art. 12, §§ 1º e 2º, da Lei 8.443/1992 e art. 202, §§ 2º e 3º, do RI/TCU, para que o Estado da Bahia e a Cerb, solidariamente, efetuem e comprovem, perante este Tribunal, o recolhimento das quantias a seguir especificadas aos cofres da Fundação Nacional de Saúde (Funasa) , atualizadas monetariamente a partir das datas indicadas até a data do efetivo recolhimento, na forma prevista na legislação em vigor;
	VALOR ORIGINAL (R$) 
	DATA DA OCORRÊNCIA

	48.915,00
	07/10/2002

	65.220,00
	11/12/2002

	48.915,00
	12/05/2003

	76.636,50
	09/06/2003

	102.182,00
	22/02/2006

9.6. informar ao Estado da Bahia e à Cerb, de que a liquidação tempestiva do débito atualizado monetariamente, na ausência de outras irregularidades, saneará o processo e permitirá que as contas sejam julgadas regulares com ressalva, dando-se-lhes quitação, nos termos do § 4º do art. 202 do Regimento Interno do TCU, ao passo que a ausência dessa liquidação tempestiva levará ao julgamento pela irregularidade das contas, com imputação de débito a ser atualizado monetariamente e acrescido de juros moratórios, nos termos do art. 19 da Lei 8.443/1992, bem como à aplicação da multa prevista no art. 57 da mesma lei.
[........]	
18.	Com isso, após as devidas comunicações processuais (peças 158 a 185) , ingressou no Tribunal, o documento de peça 186, encaminhado pela Cerb, intitulado como Recurso de Reconsideração. O processo, então, foi encaminhado à Serur para exame de admissibilidade.
19.	Por sua vez, a Secretaria de Recursos do TCU, em percuciente análise sobre as possibilidades de acolhimento da peça recursal, considerou que não caberia recurso, de qualquer espécie, após deliberação que rejeita as alegações de defesa. Dessa forma, com base nos art. 1º e 2º do art. 23 da Resolução TCU 36/95 c/c art. 279 do Regimento Interno do TCU, considerou que o expediente deveria ser recebido como elementos complementares de defesa (peças 192 e 193) . A proposta foi acolhida pelo Ministro Relator que, por meio do Despacho de peça 195, restituiu os autos à Secex-BA para o exame de mérito da tomada de contas especial.
EXAME TÉCNICO
Novas alegações de defesa apresentadas pela CERB
20.	Em novos elementos apresenta argumentos de defesa a serem apreciados (peça 186) .
21.	Preliminarmente, afirma que atuou na fiscalização dos municípios em conjunto com a Funasa e logo que constatou a inadimplência dos subconvênios, adotou todas as medidas administrativas e judiciais possíveis para a restituição dos valores ao erário (processos 0162164-84.2006.8.05.0001, Município de Conceição do Almeida, e 0081396-35.2010.605.0001, Município de Ribeira do Amparo) ;
22.	Assegura que as ações movidas estão em fase avançada de tramitação perante as varas da Fazenda Pública da Comarca de Salvador/Bahia. A primeira conta com sentença de procedência prolatada, pendente de confirmação em apelação interposta ao Tribunal de Justiça da Bahia, ordenando que o réu 'devolva a soma recebida por meio do convênio'. A segunda tramita perante o 1° grau, ainda não tendo sido sentenciada.
23.	Ressalta que não desconhece a existência do princípio da independência das instâncias. Porém, considera que esse caso merece um olhar mais apurado, pois envolve o risco de conflito de decisões entre a esfera administrativa e judicial, bem como de um indesejado bis in idem no que tange à repercussão econômica da Tomada de Contas, bem como enriquecimento sem causa aos cofres públicos federais em detrimento dos demais agentes.
24.	Considera que já existindo decisão judicial para os casos ora tratados, por certo qualquer decisão em contrário extrapolaria a competência do TCU. 
25.	A Empresa do Estado da Bahia ressalta que o Convênio 067/2001 é atípico, envolvendo três entes da Federação (União, Estado da Bahia e Municípios) com poderes, deveres e autonomia constitucionais, individualizados.
26.	Considera que a inclusão da CERB teve a finalidade precípua de 'auxiliar' a Funasa no papel fiscalizador, pois que não teria aquele órgão como exercer a função que lhe foi atribuída no convênio, no sentido de fiscalizar individualmente todos os municípios contemplados no Convênio, em face da enorme quantidade de entes municipais ali constantes. 
27.	Afirma, com isso que funções exercidas pela Cerb e pela FUNASA eram idênticas, pois ambos recebiam e repassavam verbas, assim como ambos fiscalizavam a aplicação dessas verbas, inclusive em conjunto. Aduz que após a fiscalização, aprovadas as contas dos Municípios com relação à parcela recebida, era então liberada, tanto pela Cerb quanto pela Funasa, a parcela subsequente.
28.	Ressalta que caberia à Funasa, entre outros, inclusive a faculdade de 'assumir a execução do objeto do Convênio', de modo a evitar a descontinuidade das ações pactuadas. Assim, se a Funasa poderia executar o objeto do convênio, e não fazendo, deveria também ser  incluída como responsável solidária no processo de TCE, situação que não foi avaliada pelo TCU. 
Análise das novas alegações de defesa apresentadas pela CERB
29.	Os argumentos apresentados pela Cerb não trazem novas informações em relação às já apresentadas anteriormente. A instrução de peça 123, analisou os argumentos apresentados pelos responsáveis, nos termos lançados abaixo:
	[........]
66.Quanto a preliminar da suspensão do processo em razão das ações judiciais de cobrança de valores da CERB, temos a argumentar que a existência por si só de ação judicial em curso sobre os fatos objeto de análise pelo TCU não gera relação de prejudicialidade a ensejar o sobrestamento dos autos nesta Corte até decisão judicial definitiva por força da independência das instâncias. O responsável argumenta, que já tramita ação na esfera judicial tratando dos mesmos fatos aqui analisados, e solicita, por isso, o arquivamento dos presentes autos. O Tribunal de Contas da União possui jurisdição e competência próprias estabelecidas pela Constituição Federal e pela sua Lei Orgânica (Lei 8.443/92) . Por isso, não obsta a sua atuação o fato de tramitar no âmbito do poder judiciário ação penal ou civil, versando sobre o mesmo assunto, dado o princípio da independência das instâncias. Sobre esse tema, o Supremo Tribunal Federal tem sufragado a tese da independência entre as instâncias administrativa e penal (v.g. Mandados de Segurança 21.948-RJ, 21.708-DF e 23.625-DF) , no que é acompanhado pelo Superior Tribunal de Justiça (MS 7080-DF, MS 7138-DF e 7042-DF) , corroborando, por extensão, o entendimento esposado por esta Corte de Contas. Nesse sentido são os Acórdão 5493/2011-TCU-Segunda Câmara, 6.723/2010-TCU-1ª Câmara, 3.949/2009-TCU-2ª Câmara, 6.641/2009-TCU-1ª Câmara, 185/2008-TCU-Plenário, 309/2008-TCU-1ª Câmara, 2.341/2007- TCU-Plenário, 2.521/2007-TCU-Plenário e 2.529/2007-TCU-Plenário. Assim, não cabe razão ao responsável.
[........]
71.Os recursos transferidos ao município são recursos federais repassados pelo Ministério da Saúde, por meio da Funasa, que se tornaram objeto de convênios entre a CERB e os municípios como resultado da descentralização do Convênio 67/2001. A atuação da SEDUR/BA e da CERB/BA no repasse e fiscalização, não retira do TCU a competência de fiscalização dos recursos.
[........]
83.Entendemos que, dentro do arranjo estabelecido nos termos do mencionado convênio e dos subconvênios, as funções de transferir os recursos, acompanhar as ações e analisar as prestações de contas cabiam aos três órgãos, CERB. SEDUR e Funasa. Em relação a responsabilidade atribuídas aos órgãos, frente as irregularidades apontadas, caberia indicar que houve falhas na supervisão e orientação aos municípios. 
84.Quanto a aplicação dos recursos, apesar do Convênio 67/2001 estipular como obrigação da SEINFRA/SEDUR 'aplicar os recursos deste Convênio, exclusivamente na execução das ações pactuadas', entendemos que a aplicação dos recursos na execução das ações necessárias a realização dos objetivos foi de responsabilidade dos municípios, transferida a eles pelos subconvênios, cabendo aos seus gestores responder pelo uso indevido dos recursos. 
85. Quanto a apresentação da prestação de contas final, os documentos necessários a prestação de contas do Convênio 67/2001 teriam como ponto de partida os documentos integrantes das prestações de contas apresentadas pelos municípios. Assim, cabe razão aos responsáveis quanto a impossibilidade da prestação de contas do total dos recursos. O que não impediria a prestação de contas parcial pela CERB, com as ressalvas necessárias frente aos municípios com problemas em suas prestações.
[.........]
30.	Ademais, nos termos do Despacho de peça 132, o Exmo. Ministro Relator Weder de Oliveira, considerou que, no caso sob análise, a responsabilidade pela gestão dos recursos era do Governo do Estado da Bahia e da Cerb, ainda que o inadimplemento seja atribuível aos municípios signatários. 
31.	Quanto à alegação de independência das instâncias, conforme já analisado no Despacho do Exmo. Ministro Relator, nenhum ente federal é signatário dos convênios 92/2002 e 128/2002, firmados exclusivamente entre entidade estadual, no caso a Cerb e o executivo municipal. A questão do uso dos recursos federais deve ser analisado tendo em vista o que rege o Convênio 67/2001, onde, o Governo do Estado da Bahia, signatário do convênio 67/2001, por intermédio da Sedur, compromete-se a executar, direta ou indiretamente, o objeto conveniado, prestar contas dos recursos recebidos e restituí-los aos cofres do concedente em caso de não-execução do objeto pactuado, de ausência de prestação de contas e de aplicação de recursos com desvio de finalidade, assumindo a responsabilidade pelo ressarcimento ao erário dos valores cuja regular aplicação não foi demonstrada nos autos.
32.	Ainda segundo o Relator dos autos, cabe responsabilidade à Cerb ao Convênio 067/2001 pelo Segundo Termo Aditivo, na condição de entidade executora das ações necessárias à consecução do objeto dos convênios, definidos em Plano de Trabalho; descentralizadora dos recursos aos municípios beneficiários, a obrigação de analisar as prestações de contas encaminhadas pelos municípios e manifestar-se sobre elas, cabendo-lhe também a fiscalização do termo. Portando cabe a responsabilidade pelos recursos federais repassados aos municípios nos convênios 092/2002 e 128/2002.
33.	Quanto a responsabilização dos municípios, o Subprocurador-Geral, Lucas Rocha Furtado, assim se manifestou (peça 154) :
	'[......]
O entendimento de que a responsabilidade pelo débito apurado seria do governo estadual decorre diretamente do termo de Convênio 67/2001 firmado com a União/Funasa que impôs ao convenente, nos termos de sua cláusula décima primeira, a obrigação de prestar contas, restituindo os valores transferidos quando (i) não for executado o objeto do convênio; (ii) não for apresentada a respectiva prestação de contas parcial ou final; ou (iii) os recursos utilizados forem utilizados em finalidade diversa do estabelecido no convênio. 
Ocorre que o próprio termo de Convênio 67/2001 já indica, em sua cláusula segunda (peça 1, p. 43) , a relação dos municípios que seriam contemplados com os recursos da União/Funasa e os valores que deveriam ser repassados a cada um deles, indicando o destino dos recursos federais repassados pela União e que os municípios, a priori, já compunham a cadeia causal dos eventos que levaram à ocorrência do débito. 
Assim, em meu entendimento, a responsabilidade pelos débitos levantados na presente tomada de contas especial deve ser compartilhada de forma solidária entre o Estado da Bahia e Cerb, respondendo pela totalidade do débito apurado, e os ex-prefeitos dos municípios de Conceição do Almeida/BA e de Ribeira do Amparo/BA, respondendo pela parcela referente a cada munícipio, além de aplicação da multa que dispõe o artigo 57 da Lei 8.443/1992.
[......]'.
CONCLUSÃO 
34.	O presente processo trata de tomada de contas especial instaurada pela Fundação Nacional de Saúde (Funasa) , em decorrência de irregularidades na aplicação dos recursos do convênio 67/2001, celebrado entre aquela fundação e o governo do estado da Bahia, por intermédio da então Secretaria de Estado de Infraestrutura da Bahia (Seinfra/BA) . 
35. 	Por meio do Acórdão 10081/2017-TCU-Primeira Câmara, este Tribunal rejeitou as alegações de defesa apresentadas pela Companhia de Engenharia Ambiental e Recursos Hídricos da Bahia (Cerb) e pelo Sr. Joel de Souza Neiva, ex-prefeito de Conceição do Almeida.
36.	Também considerou revéis para todos os efeitos, com fundamento no art. 12, § 3º, da Lei 8.443/1992, o estado da Bahia e o Sr. Marcello da Silva Britto, ex-prefeito de Ribeira do Amparo, além de excluir da relação processual Sr. Emanoel Souza Matos, ex-prefeito do município de Ribeira do Amparo.
37.	Por fim, o Acórdão fixou novo e improrrogável prazo de 15 dias, para que o Estado da Bahia e a Cerb, solidariamente, recolhessem o débito de suas responsabilidades.
38.	A Cerb, irresignada com a deliberação do Tribunal, intentou recurso, exibindo novos argumentos que pudessem vir a desconstituir o entendimento culminado no Acórdão (peça 186) . Porém, ante a falta de previsibilidade legal ou regimental, a Secretaria de Recursos do TCU considerou que contra deliberação que fixa prazo para recolhimento de débito não cabe recurso, podendo a peça exame ser recebida como elementos complementares de defesa. A proposta foi acolhida pelo Relator que encaminhou os autos à Secex-BA para o exame de mérito da presente tomada de contas especial.
39.	Em face da análise promovida, nos subitens 20 a 33 acima, propõe-se rejeitar os novos elementos de defesa apresentados pela Companhia de Engenharia Ambiental e Recursos Hídricos da Bahia (Cerb) , uma vez que não foram suficientes para sanear as irregularidades a ela atribuídas, tampouco para afastar o débito que lhe fora imputado.
40.	Tendo em vista que a dívida imposta aos responsáveis não foi recolhida no novo e improrrogável prazo fixado pelo TCU, propõe-se o julgamento pela irregularidade de suas contas, procedendo-se à sua condenação em débito, a ser atualizado monetariamente e acrescido de juros de mora.
ANÁLISE DA PRESCRIÇÃO DA PRETENSÃO PUNITIVA
41.	Quanto à pretensão punitiva, deve-se levar em conta que, quando incide a prescrição, esta subordina-se ao prazo geral, de dez anos, indicado no art. 205 da Lei 10.406/2002 (Código Civil) , e tem como termo a quo a data de ocorrência da irregularidade sancionada, nos termos do art. 189 da Lei 10.406/2002 (Código Civil) .
42. 	Com relação a isso, este Tribunal aprovou por meio do Acórdão 1441/2016-TCU-Plenário (relator: Ministro Walton Alencar Rodrigues) incidente de uniformização de jurisprudência em que firma o entendimento de que a matéria se subordina ao prazo prescricional de dez anos indicado no art. 205 do Código Civil, contado a partir da data de ocorrência da irregularidade a ser sancionada.
43. 	No presente caso, as execuções das despesas ocorreram entre o exercício de 2002 e o de 2006. O ato que ordenou a citação dos responsáveis municipais ocorreu em 30/11/2014 (peça 14) . Assim, ao Sr. Marcelo da Silva Brito, ex-prefeito de Ribeira do Amparo, responsável pelo valor do débito ocorrido em 22/02/2006 (R$ 102.182,00) deve ser aplicada a multa prevista no art. 57 da Lei 8.443/92.
44.	Com relação ao Sr. Joel de Souza Neiva, CPF XXX.905.955-XX, ex-Prefeito Municipal de Conceição do Almeida, o momento em que a citação foi autorizada também se deu em 30/11/2014, enquanto os atos irregulares ocorreram entre 2002 e 2003. Portanto, transcorrido mais de 10 anos entre esses atos e o momento em que a citação foi autorizada, há que se reconhecer a prescrição punitiva quanto a esse responsável.
45.	Por sua vez, o ato que determinou a citação da Cerb, apenas ocorreu em 17/10/2016 (peça 132) , transcorrido mais de 10 anos entre a última data do débito e o momento em que a citação foi autorizada, também há que se reconhecer a prescrição punitiva quanto à empresa pública estadual.
46.	Ademais, não cabe a aplicação de multa ao estado da Bahia, tendo em vista tratar-se de ente federado, pessoa jurídica de direito público.
INFORMAÇÕES ADICIONAIS
47. 	Trata-se de processo em que consta como interessado o Município de Conceição de Almeida, do Estado da Bahia, relacionado pelo Exmo. Ministro Aroldo Cedraz no Anexo II ao Ofício n° 5/2013 - GAB.MIN-AC dentre aqueles que dão causa a seu impedimento, nos termos do art. 151, parágrafo único, do Regimento Interno/TCU. Dessa forma, encaminhe-se ao Gabinete do Ministro Relator, via Secretaria das Sessões - para ciência e registro - com o alerta de que a votação que apreciará o presente processo não deve contemplar a participação do Exmo. Ministro Aroldo Cedraz.
48.	Em atendimento ao quanto disposto no item 9.6.3 do Acórdão 2833/2016-TCU-Plenário, ressalta-se que o valor do dano ao erário, relativo ao município de Conceição do Almeida, atualizado até 28/9/2018, é de R$ 406.852,90, enquanto que esse valor atualizado e com a incidência de juros de mora é de R$ 873.765,14 (peças 200/201) . Já para a outra parcela do débito, referente ao convênio firmado com o município de Ribeira do Amparo, o valor do dano ao erário atualizado até 28/9/2018 é de R$ 380.523,20, enquanto esse valor atualizado e com incidência de juros de mora é de R$ 732.540,32 (peças 202/203) .
49.	Ressalta-se que para efeito de aplicação da sanção prevista no art. 57 da Lei 8.443/93, conforme explanado nos subitens 41 a 46, esta deve ser calculada tomando como base o valor de R$ 102.182,00, de 22/02/2006 que atualizado até 28/9/2018 é de R$ 202.626,91, enquanto esta mesma parcela atualizada e com a incidência de juros de mora é de R$ 359.808,79 (peças 204/205) 
PROPOSTA DE ENCAMINHAMENTO 
50.	Diante do exposto, submetemos os autos à consideração superior, propondo ao Tribunal:
	a) com fundamento nos arts. 1º, inciso I, 16, inciso I, 17 e 23, inciso I, da Lei 8.443/1992 c/c os arts. 1º, inciso I, 207 e 214, inciso I, do Regimento Interno, que sejam julgadas regulares com ressalvas as contas dos Srs. Roberto Moussalem de Andrade; Eduardo Jose de Santana, Vanderlito Seixas Santos, Alfredo da Silva Pinto, Jose Luciano Dultra Cintra, Pedro Avelino de Oliveira Neto, Cícero de Carvalho Monteiro, Jorge Luís Gonçalves, dando-se-lhes quitação; 
	b) com fundamento nos arts. 1º, inciso I, 16, inciso III, alínea 'c' da Lei 8.443/1992 c/c os arts. 19 e 23, inciso III, da mesma Lei, e com arts. 1º, inciso I, 209, inciso III, 210 e 214, inciso III, do Regimento Interno, que sejam julgadas irregulares as contas do Sr. Joel de Souza Neiva, CPF XXX.905.955-XX, ex-Prefeito Municipal de Conceição do Almeida e condená-lo, solidariamente com Estado da Bahia e a Companhia de Engenharia Ambiental e Recursos Hídricos da Bahia - Cerb, ao pagamento das quantias a seguir especificadas, com a fixação do prazo de quinze dias, a contar da notificação, para comprovar, perante o Tribunal (art. 214, inciso III, alínea 'a', do Regimento Interno) , o recolhimento das dívidas aos cofres da Fundação Nacional de Saúde, atualizadas monetariamente e acrescidas dos juros de mora, calculados a partir das datas discriminadas, até a data dos recolhimentos, na forma prevista na legislação em vigor. 
	VALOR ORIGINAL (R$) 
	DATA DA OCORRÊNCIA

	48.915,00
	7/10/2002

	65.220,00
	11/12/2002

	48.915,00
	12/05/2003

	                                                               Valor atualizado até 28/09/2018: R$ 406.852,90
	c) com fundamento nos arts. 1º, inciso I, 16, inciso III, alínea 'c' da Lei 8.443/1992 c/c os arts. 19 e 23, inciso III, da mesma Lei, e com arts. 1º, inciso I, 209, inciso III, 210 e 214, inciso III, do Regimento Interno, que sejam julgadas irregulares as contas do Sr. Marcelo da Silva Brito, CPF XXX.860.475-XX, ex-Prefeito do Município de Ribeira do Amparo, e condená-lo solidariamente com o Estado da Bahia e a Companhia de Engenharia Ambiental e Recursos Hídricos da Bahia - Cerb, ao pagamento das quantias a seguir especificadas, com a fixação do prazo de quinze dias, a contar da notificação, para comprovar, perante o Tribunal o recolhimento das dívidas aos cofres do Fundação Nacional de Saúde atualizadas monetariamente e acrescidas dos juros de mora, calculados a partir das datas discriminadas, até a data dos recolhimentos, na forma prevista na legislação em vigor. 
	VALOR ORIGINAL (R$) 
	DATA DA OCORRÊNCIA

	76.636,50
	09/06/2003

	102.182,00
	22/02/2006

	                                                               Valor atualizado até 28/09/2018: R$ 380.523,20
	d) aplicar ao Sr. Marcelo da Silva Brito, CPF XXX.860.475-XX , a multa prevista no art. 57 da Lei 8.443/1992 c/c o art. 267 do Regimento Interno, com a fixação do prazo de quinze dias, a contar da notificação, para comprovar, perante o Tribunal (art. 214, inciso III, alínea 'a', do Regimento Interno) , o recolhimento da dívida aos cofres do Tesouro Nacional, atualizada monetariamente desde a data do acórdão que vier a ser proferido até a do efetivo recolhimento, se for paga após o vencimento, na forma da legislação em vigor; 
	e) autorizar, desde logo, nos termos do art. 28, inciso II, da Lei 8.443/1992, a cobrança judicial das dívidas caso não atendida a notificação; 
	f) encaminhar cópia da deliberação que vier a ser proferida, bem como do relatório e do voto que a fundamentarem, ao Procurador-Chefe da Procuradoria da República na Bahia, nos termos do § 3º do art. 16 da Lei 8.443/1992 c/c o § 7º do art. 209 do Regimento Interno do TCU, para adoção das medidas que entender cabíveis. Secex/BA/DT1, em 9 de outubro de 2015.'
2.	O MP/TCU, representado pelo Subprocurador-Geral Lucas Rocha Furtado, manifestou-se de acordo com a unidade instrutiva.
É o relatório.

8.1. Romeu Ramos Moreira Junior (48.522/OAB-BA) e outros, representando Joel de Souza Neiva.  
8.2. Aluízio Cunha Baptista (22581/OAB-BA) e outros, representando Companhia de Engenharia Ambiental e Recursos Hídricos da Bahia - Cerb, Entidades/órgãos do Governo do Estado da Bahia, José Luciano Dultra Cintra, Vanderlito Seixas Santos, Cícero de Carvalho Monteiro, Jorge Luiz Gonçalves Farias, Pedro Avelino de Oliveira Neto e Alfredo da Silva Pinto;  
8.3. Antonio Rodrigo Machado de Sousa (34921/OAB-DF) e outros, representando Marcello da Silva Britto.  
8.4. Lucas Barbosa Mollicone (20123/OAB-BA), representando Roberto Moussallem de Andrade.

Subprocurador-Geral Lucas Rocha Furtado.

TOMADA DE CONTAS ESPECIAL. CONVÊNIO. FUNDAÇÃO NACIONAL DE SAÚDE. EXECUÇÃO DE AÇÕES DE SANEAMENTO BÁSICO MUNICIPAL. CITAÇÃO. REVELIA. REJEIÇÃO DE ALEGAÇÕES DE DEFESA. ABERTURA DE NOVO E IMPRORROGÁVEL PRAZO. NÃO ATENDIMENTO. CONTAS IRREGULARES. DÉBITO INTEGRAL DE RESPONSABILIDADE DO CONVENENTE. DÉBITO PARCIAL DE RESPONSABILIDADE DOS MUNICÍPIOS. PRESCRIÇÃO DA PRETENSÃO PUNITIVA. MULTA.

TOMADA DE CONTAS ESPECIAL (TCE)

Secretaria do TCU no Estado da Bahia (SEC-BA).

O presente processo refere-se a tomada de contas especial instaurada pela Fundação Nacional de Saúde (Funasa) , em decorrência de irregularidades na aplicação dos recursos do convênio 67/2001, celebrado entre aquela fundação e o governo do estado da Bahia, por intermédio da então Secretaria de Estado de Infraestrutura da Bahia (Seinfra/BA) , atualmente denominada Secretaria de Desenvolvimento Urbano do Estado da Bahia (Sedur) , com vistas a promover o saneamento básico em municípios integrantes do Projeto Alvorada.
A vigência do convênio 67/2001 expirou em 7/6/2009; o prazo para apresentar a prestação de contas, em 7/8/2009.
Por meio do Acórdão 10081/2017-TCU-Primeira Câmara este Tribunal deliberou o seguinte relativamente a este processo:
"9.1. considerar revéis para todos os efeitos, com fundamento no art. 12, § 3º, da Lei 8.443/1992, o estado da Bahia e o Sr. Marcello da Silva Britto, ex-prefeito de Ribeira do Amparo;
9.2. excluir da relação processual o Sr. Emanoel Souza Matos, ex-prefeito do município de Ribeira do Amparo;
9.3. acolher as alegações de defesa apresentadas pelos Srs. Roberto Moussalem de Andrade, Eduardo José de Santana, Pedro Avelino de Oliveira Neto, Cícero de Carvalho Monteiro, Alfredo da Silva Pinto, José Luciano Dultra Cintra, Vanderlito Seixas Santos e Jorge Luiz Gonçalves Farias, uma vez que foram suficientes para elidir as irregularidades a eles atribuídas;
9.4. rejeitar as alegações de defesa apresentadas pela Companhia de Engenharia Ambiental e Recursos Hídricos da Bahia (Cerb) e pelo Sr. Joel de Souza Neiva, ex-prefeito de Conceição do Almeida;
9.5. fixar novo e improrrogável prazo de 15 (quinze) dias, a contar das notificações, com fundamento no art. 12, §§ 1º e 2º, da Lei 8.443/1992 e art. 202, §§ 2º e 3º, do RI/TCU, para que o Estado da Bahia e a Cerb, solidariamente, efetuem e comprovem, perante este Tribunal, o recolhimento das quantias a seguir especificadas aos cofres da Fundação Nacional de Saúde (Funasa) , atualizadas monetariamente a partir das datas indicadas até a data do efetivo recolhimento, na forma prevista na legislação em vigor;
	VALOR ORIGINAL (R$) 
	DATA DA OCORRÊNCIA

	48.915,00
	07/10/2002

	65.220,00
	11/12/2002

	48.915,00
	12/05/2003

	76.636,50
	09/06/2003

	102.182,00
	22/02/2006

9.6. informar ao Estado da Bahia e à Cerb, de que a liquidação tempestiva do débito atualizado monetariamente, na ausência de outras irregularidades, saneará o processo e permitirá que as contas sejam julgadas regulares com ressalva, dando-se-lhes quitação, nos termos do § 4º do art. 202 do Regimento Interno do TCU, ao passo que a ausência dessa liquidação tempestiva levará ao julgamento pela irregularidade das contas, com imputação de débito a ser atualizado monetariamente e acrescido de juros moratórios, nos termos do art. 19 da Lei 8.443/1992, bem como à aplicação da multa prevista no art. 57 da mesma lei."
A Companhia de Engenharia Ambiental e Recursos Hídricos da Bahia (Cerb) protocolizou neste Tribunal documento denominado "recurso de reconsideração em face do Acórdão 10081/2017-TCU-Primeira Câmara (Peça 186) ." Referido documento foi acolhido por mim como mera petição, tendo sido analisado pela SEC-BA como elementos complementares de defesa, em consonância com o art. 279, parágrafo único, do RI/TCU (peça 195) .
Nesta oportunidade, portanto, examino as alegações de defesa complementares apresentados pela Cerb, bem como manifesto-me quanto ao mérito das contas dos responsáveis mencionados nos itens 9.3 e 9.4 do Acórdão 10081/2017-TCU-Primeira Câmara.
A SEC-BA considerou que os argumentos aduzidos pela Cerb não estão aptos a alterar materialmente as conclusões constantes do despacho inserto à peça 132, reproduzidas no voto condutor do multicitado Acórdão 10081/2017-TCU-Primeira Câmara, relativamente às irregularidades identificadas e ao débito imputado àquela entidade e ao ente federado.
Consigna ainda que, transcorrido o novo e improrrogável prazo fixado no item 9.5 da deliberação mencionada, os responsáveis não comprovaram o recolhimento do débito atualizado monetariamente aos cofres da Fundação Nacional de Saúde (Funasa) . 
Quanto às pretensões punitivas, tendo em vista o disposto no Acórdão 1441/2016-TCU-Plenário, a unidade instrutiva verificou a possibilidade de apenação individual somente do Sr. Marcello da Silva Britto, ex-prefeito do município de Ribeira do Amparo.
Propõe assim que os novos elementos de defesa sejam rejeitados e que as contas do Sr. Joel de Souza Neiva, ex-prefeito do município de Conceição de Almeida, e do Sr. Marcelo da Silva Brito, sejam julgadas irregulares, com a condenação de ambos em débito, solidariamente com o estado da Bahia e a Cerb.
Adicionalmente, propõe aplicar, individualmente, ao Sr. Marcello da Silva Britto, a multa prevista no art. 57 da Lei 8.443/1992.
O MP/TCU anuiu integralmente à proposta de encaminhamento alvitrada pela unidade instrutiva.
II
Acolho a análise empreendida pela SEC-BA, cujos fundamentos adoto como razões de decidir.
Tendo em vista que, no caso sob análise, a responsabilidade pela gestão dos recursos do convênio 67/2001 é do governo do estado da Bahia e da Cerb, ratifico o entendimento consubstanciando em meu despacho de peça 132 e no voto condutor do Acórdão 10081/2017-TCU-Primeira Câmara, no sentido de caber ao ente federado e à Cerb a responsabilidade pelo total do débito apurado, devendo os ex-prefeitos dos municípios de Conceição de Almeida/BA e de Ribeira do Amparo/BA, responsáveis pelo inadimplemento do convênio, responderem pela parcela concernente a cada município.
Para melhor compreensão sobre as responsabilidades imputadas ao estado da Bahia e à Cerb, reproduzo parcialmente o despacho de peça 132:
"Sobre a falta de comprovação da regular aplicação dos recursos repassados aos municípios de Ribeira do Amparo e Conceição do Almeida no âmbito dos convênios 92/2002 e 128/2002, respectivamente, firmados entre a Cerb e os municípios, acrescento o que segue.
Os recursos desses convênios originaram-se do convênio 67/2001, celebrado entre a União, por meio da Funasa, e o Governo do Estado da Bahia, por meio da então Secretaria de Estado de Infraestrutura, visando a execução de ações de saneamento básico em municípios baianos.  
Arranjo semelhante, no qual os recursos federais repassados ao estado mediante convênio foram, em etapa posterior, repassados a municípios, mediante subconvênios firmados diretamente entre eles e o estado, sem participação da concedente federal, tendo havido inadimplência de algum deles, não é situação nova e já foi objeto de análise por esta Corte de Contas em julgados anteriores. 
Nesses julgados, concluiu-se que a responsabilidade pela execução do objeto do convênio e pela prestação de contas é do ente convenente, no caso o estado, por expressa disposição do termo de convênio, ainda que a omissão seja atribuível aos municípios signatários dos subconvênios.
No Acórdão 4188/2016-TCU-Segunda Câmara, por exemplo, proferido no TC Processo 020.061/2004-6, o Tribunal analisou a responsabilidade pela não aprovação da prestação de contas relativa a convênio firmado entre a União, por intermédio do Fundo Nacional de Saúde (FNS) , e o Governo do Estado de Minas Gerais, através de sua Secretaria de Estado de Saúde. Parte dos recursos foram repassados pelo estado a municípios mediante subconvênios firmados com a secretaria estadual.
No mencionado TC Processo 000.779/2002-5, deliberou-se imputar diretamente ao Governo do Estado de Minas Gerais a responsabilidade pela devolução. No voto que fundamentou o indigitado Acórdão 4188/2016-TCU-Segunda Câmara, o relator, Ministro Marcos Bemquerer, concluiu:
 (...) 
Em vista disso, considero que, no caso sob análise, a responsabilidade pela gestão dos recursos do convênio 67/2001 é do Governo do Estado da Bahia e da Cerb, ainda que o inadimplemento seja atribuível aos municípios signatários.
A responsabilidade do governo estadual decorre diretamente do termo de convênio 67/2001 firmado com a União/Funasa que impôs ao convenente, dentre outras obrigações, a gestão dos recursos recebidos, e, nos termos de sua cláusula décima primeira, a obrigação de prestar contas, restituindo os valores transferidos quando (i) não for executado o objeto do convênio; (ii) não for apresentada a respectiva prestação de contas parcial ou final; (iii) os recursos utilizados forem utilizados em finalidade diversa do estabelecido no convênio: 
'CLÁUSULA DÉCIMA PRIMEIRA - DA RESTITUIÇÃO
A CONVENENTE se compromete a restituir os valores que lhe forem transferidos pela CONCEDENTE, atualizados monetariamente, desde a data do recebimento, acrescidos de juros legais, na forma aplicável aos débitos para com a Fazenda Nacional, quando:
a) não for executado o objeto deste Convênio;
b) não for apresentada, no prazo estipulado, a respectiva prestação de contas parcial ou final;
c) os recursos forem utilizados em finalidade diversa do estabelecido no convênio.'
Além disso, o segundo termo aditivo ao convênio 67/2001 estendeu essa responsabilidade para a Embasa e a Cerb, ao admiti-las na condição de executoras do convênio, tendo-lhes atribuído, dentre outras obrigações: 
'a) executar as ações necessárias à consecução do objeto deste convênio, definidas em plano de trabalho específico para atender municípios listados na cláusula segunda deste convênio;
 (...) 
c) responder solidariamente pelo cumprimento, 'in totum', do disposto na subcláusula segunda - Das Obrigações da Convenente;'
Nessa situação, como nos convênios 92/2002 e 128/2002, firmados entre a Cerb e os municípios, os recursos eram recebidos pela Sedur, que os repassavam à Cerb, que os descentralizavam aos municípios beneficiários, é inequívoca, portanto, a responsabilidade da Cerb, pelos recursos federais repassados aos municípios nos convênios 092/2002 e 128/2002.
Ressalte-se, ainda, que nenhum ente federal é signatário dos convênios 92/2002 e 128/2002, firmados exclusivamente entre entidade estadual, no caso a Cerb, e o executivo municipal.
Em vista disso, o Governo do Estado da Bahia, signatário do convênio 67/2001, por intermédio da Sedur, comprometendo-se a executar, direta ou indiretamente, o objeto conveniado, prestar contas dos recursos recebidos e restituí-los aos cofres do concedente em caso de não-execução do objeto pactuado, de ausência de prestação de contas e de aplicação de recursos com desvio de finalidade, assumiu a responsabilidade pelo ressarcimento ao erário dos valores cuja regular aplicação não foi demonstrada nos autos.
Da mesma forma, a Cerb, a quem foi atribuída a execução, direta ou indireta, a obrigação de prestar contas dos recursos federais transferidos para os municípios beneficiários mediante a celebração de convênios dos quais não fez parte a Funasa.
 (...) ."
Considerando o vencimento do novo e improrrogável prazo fixado por meio do Acórdão 10081/2017-TCU-Primeira Câmara, insta condenar a Cerb em débito integral, solidariamente, com o estado da Bahia, atualizado monetariamente e acrescido de juros de mora.
Os ex-prefeitos dos municípios de Conceição de Almeida e de Ribeira do Amparo, cujas alegações de defesa foram rejeitadas anteriormente, também devem ter suas contas julgadas irregulares e devem ser condenados, parcialmente, em débito.
No que tange à apenação individual dos responsáveis, conforme demonstrado na instrução da SEC-BA, somente é possível aplicar multa ao ex-prefeito do município de Ribeira do Amparo Sr. Marcello da Silva Britto. Tomando-se por base a parcela do débito no valor de R$ 102.182,00, cuja data de ocorrência foi 22/2/2006, e considerando-se que o ato que ordenou a citação do responsável ocorreu em 30/11/2014, resta cumprido o Acórdão 1441/2016-TCU-Plenário.
Os demais responsáveis neste processo, cujas alegações de defesa foram acatadas, devem ter suas contas julgadas regulares com ressalvas.
Diante do exposto, manifesto-me pela aprovação do acórdão que ora submeto à apreciação deste Colegiado.
TCU, Sala das Sessões Ministro Luciano Brandão Alves de Souza, em 9 de abril de 2019.
Weder de Oliveira
Relator